【裁判字號】    88,自,29
【裁判日期】    891227
【裁判案由】    詐欺
【裁判全文】
臺灣嘉義地方法院刑事判決                            八十八年度自字第二九號
    自  訴  人  戊○○○
    被      告  丙○○
                甲○○
右列被告因詐欺案件，經自訴人提起自訴及臺灣雲林地方法院檢察署檢察官移送併辦
（八十八年度偵字第一三五七號），本院判決如左：
    主  文
丙○○、甲○○均無罪。
    理  由
一、自訴意旨略以：被告丙○○、甲○○於民國八十三年間佯稱其等所開設之柏記有
    限公司（自訴人誤為柏記有限公司，下簡稱柏記公司）為取回奈及利亞承包工程
    之尾款，必須繳交奈及利亞中央銀行手續費與勞務費用，基於詐欺之概括犯意，
    陸續向自訴人戊○○○借款七百萬元作為償債之用，並以本票五紙作為擔保，嗣
    屆期均未兌現，並避不見面，後自訴人發現並無柏記公司之開設，亦無營業，顯
    見被告丙○○等二人以不實事項向其詐借錢財不還，因認被告丙○○、甲○○二
    人涉有詐欺罪嫌云云。
二、按犯罪事實應依證據認定之，無證據不得推定其犯罪事實；又不能證明被告犯罪
    或其行為不罰者，應諭知無罪之判決，刑事訴訟法第一百五十四條第三百零一
    條第一項分別定有明文。又按自訴人之指訴係以使被告受刑事訴追為目的，是其
    陳述是否與事實相符，仍應調查其他證據以資審認，最高法院五十二年臺上字第
    一三００號判例意旨參照。再按刑法第三百三九十九條第一項詐欺罪之成立，以
    意圖為自己或第三人不法之所有，以詐術使人將本人或第三人之物交付為要件，
    所謂以詐術使人交付，必須被詐欺人因其詐術而陷於錯誤，若其所用方法，不能
    認為詐術，亦不致使人陷於錯誤，即不構成該罪。
三、訊據被告丙○○固坦承為順利拿回奈及利亞之油管工程款，自訴人曾提供資金八
    萬多元美金（約合新臺幣三百五十多萬元）匯至倫敦奈及利亞中央銀行指定之銀
    行帳戶及簽發五張面額合計六百五十萬元之本票五紙交予自訴人之事實；被告甲○○則坦承其因被告丙○○要收奈及利亞之工程款，缺少外幣帳戶，故其將其開
    設於香港之柏記公司銀行帳戶借給被告丙○○使用，後來並將公司資料交給被告
    丙○○之事實，惟被告丙○○、甲○○二人均堅決否認有何詐欺之犯行，被告甲○○辯稱：其僅是將其所經營之香港柏記公司外幣帳戶借給被告丙○○而已，因
    被告丙○○要使用公司帳戶，其才簽立授權書給被告丙○○等語；被告丙○○則
    辯稱：其與證人丁○○在八十八年十月間，就其奈及利亞工程達成投資協議，由
    證人丁○○投資約三百六十萬元，因證人丁○○沒錢，所以找證人乙○○一起投
    資，而證人乙○○則又找來自訴人，故其實際之積欠金錢對象應為證人丁○○，
    而其確實在奈及利亞有工程款待收，但因奈國政治情勢不穩，故迄今一直無法收
    回，並非虛構事實詐騙自訴人。且自訴人自始至終僅在八十三年間匯八三四三四
    ‧五美元（約合新台幣三百五十多萬元）至倫敦奈及利亞中央銀行指定之銀行帳
    戶，其與自訴人間並未再有其他金錢往來，其所簽發之上開面額合計六百九十萬
    元之本票五張，係在八十五年十月間受自訴人之要脅始簽立，另自訴人要求證人
    丁○○提供位於嘉義縣水上鄉己○○○之靈骨塔塔位合計一百三十六個作為擔保
    ，在無法取回上開奈及利亞工程款返還自訴人後，自訴人便將上開靈骨塔位七十
    六個賣出，其所賣得之價金亦足以清償自訴人所支出之三百五十多萬元等語。經
    查：
  （一）被告丙○○於奈及利亞有美金三千三百五十萬元之工程款待收，迄今未能收
        取，其並利用被告甲○○所經營之柏記公司與奈及利亞政府交易之事實，有
        承諾書影本一份附於偵查卷（八十八年度偵字第一三五七號偵查卷第三頁）
        及被告與奈及利亞政府請款之相關資料影本一份、香港柏記公司之註冊證書
        影本、柏記公司銀行存摺影本各一份附於本院卷可稽（見本院卷第二四六至
        二五六頁），足見被告丙○○應確實於奈及利亞有工程款待收。
  （二）自訴人於本院審理時改稱：其依據被告丙○○之指示，在八十三年十月二十
        一日匯八三四三四‧五美元（約合新台幣三百五十多萬元）至倫敦奈及利亞
        之中央銀行指定銀行帳戶後，即未再與被告丙○○、甲○○有金錢往來，面
        額合計六百九十萬元之本票五張為後來工程款未取回後，其要求被告丙○○
        簽立，五張本票中，包括本金三百五十萬元及利息部分，並有本票影本五紙
        、匯款單一份、奈及利亞中央銀行通知影本附於偵查卷（八十八年度偵字第
        一三五七號偵查卷第五頁，第五七頁以下；本院卷第五十五頁）可資佐證，
        顯見自訴人提供被告丙○○作為向奈及利亞政府取回工程款資金之金額僅約
        三百五十餘萬元，而非自訴人於自訴狀所稱之七百萬元。
  （三）證人丁○○於本院審理時證稱：其與被告丙○○認識，八十三年十月間，被
        告丙○○找其投資奈及利亞工程，並說三個月後即可拿回，但其手上沒錢，
        所以其去找證人乙○○投資，證人乙○○又去找來自訴人投資，但證人乙○○與自訴人認為需要保障，所以，要求被告丙○○簽立借款契約書，由其任
        連帶保證人，由其提供上開己○○○之靈骨塔位一百三十六個作擔保等語（
        見本院卷第二四一頁），此核與證人乙○○所證述之資金來源大致相符，復
        有和約書影本三份在卷可佐（見本院卷第一０一至一０三頁），足見本件確
        實係因證人丁○○欲投資被告丙○○之奈及利亞工程，缺乏資金，方找證人
        乙○○與自訴人提供資金，被告丙○○並未隱瞞其欠缺資金之事，自訴人對
        此應係知情。又自訴人於貸借被告丙○○上開款項時，要求證人丁○○提供
        上開靈骨塔位計一百三十六個為擔保，其後因被告丙○○遲未返還借款，故
        於八十四、八十五年間要求證人丁○○將其中七十六個靈骨塔位過戶予其，
        其並將之轉賣案外人李起超，計賣得一百三十二萬元之情，業據自訴人指陳
        在卷（見本院卷第二三八頁），與證人丁○○證述之情節相符（見本院卷第
        二四一頁），並有合約書影本二份在卷可憑（見本院卷第一０七頁）。雖自
        訴人以其債權未獲完全清償而指訴被告丙○○等二人涉有詐欺犯行，惟查，
        自訴人所出賣之靈骨塔位，其中位於上開己○○○七樓南區之塔位，於八十
        三年十月、十一月間，每一塔位之價格為十五萬元；位於該塔七樓東、西、
        中區與六樓南區之塔位，同一時期之價位為五萬元，此有己○○○股份有限
        公司八十九年十一月一日（八九）慈總字第三０號函與所附資料一份、該公
        司八十九年十一月十七日（八九）慈總字第三二號含與所附資料一份在卷可
        查（見本院卷第二六五至二六八頁、第二七二至二七四頁），以此推算，證
        人丁○○擔保被告丙○○向自訴人及證人乙○○三百五十萬元之借款所提供
        之靈骨塔位一百三十六位之總價格已遠超過自訴人所貸借之金額；甚至上開
        已為自訴人處分受償之靈骨塔位七十六個，依己○○○股份有限公司函覆之
        市價計算，其市值約達七百萬元，亦遠超過被告丙○○、甲○○向自訴人借
        款之金額，此足徵被告丙○○、甲○○二人主觀上確無詐欺之故意。且自訴
        人於本院審理時，復陳稱：其因自己周轉不良所以賣得太便宜等語，顯見本
        件並非被告丙○○與證人丁○○未提供足夠之擔保品為擔保，而係自訴人自
        己資金調度之問題，亟需資金周轉，始無法正常處理上開供擔保之靈骨塔位
        ，因而受有損失，與被告丙○○與甲○○無涉，自難僅因自訴人個人因素致
        其債權無法獲得滿足，即謂被告丙○○與甲○○涉有詐欺犯行。
  （四）綜上所述，被告丙○○、甲○○所辯應足採信，本件純屬民事糾葛，被告丙○○、甲○○主觀上既缺乏詐騙之故意，客觀上復未實施詐術行為，揆諸前
        開說明，應與詐欺罪之成立要件不符。此外，本院依職權復查無其他積極證
        據足資證明被告丙○○、甲○○確有詐欺犯行，本件應屬不能證明被告犯罪
        ，應依法為無罪判決之諭知。
據上論斷，應依刑事訴訟法第三百四十三條、第三百零一條第一項，判決如主文。
中    華    民    國      八十九        年    十二      月    二十七    日
                                臺灣嘉義地方法院刑事第三庭
                                          法  官  林  坤  志
右正本證明與原本無異。
如不服本判決，應於判決送達後十日內，向本院提出上訴狀。
中    華    民    國      八十九        年    十二      月    二十七    日
                                          書記官  李  子  英


司法院資訊處製作；財團法人民間司法改革基金會備份。
